臺灣臺南地方法院刑事判決
109年度易字第256號
公  訴  人  臺灣臺南地方檢察署檢察官
被      告  蔡明訓



上列被告因詐欺案件，經檢察官提起公訴（108年度偵緝字第109
2號）及移送併辦(109年度偵字第9432、16951號)，本院判決如
下：
    主  文
蔡明訓共同犯洗錢防制法第14條第1項之洗錢罪，處有期徒刑肆
月，併科罰金新臺幣貳萬元；罰金如易服勞役，以新臺幣壹仟元
折算壹日。
未扣案犯罪所得新臺幣參仟元沒收，於全部或一部不能沒收或不
宜執行沒收時，追徵其價額。
    事  實
一、蔡明訓可預見提供金融帳戶予他人使用，並提領匯入之款項
    交與他人，可能被利用作為詐欺犯罪之人頭帳戶，所提領匯
    入該帳戶之金錢，可能是特定詐欺犯罪之所得，亦可能因其
    提供金融帳戶、提領款項交與他人之行為，掩飾、隱匿特定
    犯罪所得之本質及去向而製造金流斷點，仍基於縱使發生亦
    不違背其本意之不確定故意，與真實姓名年籍不詳、自稱「
    陳小姐」、「玉兒」之真實姓名年籍不詳之女子，共同意圖
    為自己或他人不法之所有，基於詐欺取財及掩飾、隱匿特定
    詐欺犯罪所得本質及去向以洗錢之犯意聯絡，先由蔡明訓於
    民國108年7月24日前某時，在不詳處所，將其申設之中華郵
    政股份有限公司樹林育英街郵局帳號0000000-0000000號帳
    戶（下稱系爭帳戶）資料，提供予「玉兒」，嗣「玉兒」取
    得上開帳戶資料後，再於108年7月24日上午9時38分許，透
    過網路交友平台，由自稱「陳小姐」之人與呂其前聯繫，並
    對其佯稱：與對象約會，需繳交約會保證金云云，致呂其前
    陷於錯誤，於同日依指示，至高雄市陽信商業銀行楠梓分行
    臨櫃匯款新臺幣（下同）17萬5,000元至蔡明訓系爭帳戶。
    蔡明訓再依照「玉兒」於通訊軟體LINE之指示，以臨櫃轉帳
    之方式，將詐欺之不法款項於附表編號1所示之轉出時間、
    金額予以轉匯至其他帳戶，而掩飾、隱匿本案詐欺犯罪所得
    去向。嗣因呂其前發覺遭騙，報警處理，始循線查悉上情。
    　　　
二、案經呂其前訴由臺南市政府警察局白河分局移送臺灣臺南地
    方檢察署檢察官偵查起訴；暨臺灣臺南地方檢察署檢察官偵
    查移送併辦（羅偉銘、林昀輯部分）。
    理  由
壹、證據能力（證據能力之認定） ：
　　本案下列所引具傳聞證據之供述證據，檢察官、被告蔡明訓
    至本院言詞辯論終結前，均同意有證據能力，本院審酌該等
    證據之作成或取得之狀況，並無非法或不當取證之情事，亦
    無顯不可信之情況，復經本院於審理期日就上開證據依法踐
    行調查、辯論，均有證據能力。其餘卷附證據，非屬供述證
    據，皆無傳聞證據之適用，復查無違反法定程序取得之情形
    ，且依法提示進行調查，均應有證據能力，合先敘明。  
貳、實體方面（本院認定犯罪事實所憑之證據及理由）：
一、訊據被告固不否認提供系爭帳戶資料，並幫忙將匯進來的錢
    轉匯出去，且收取手續費、車馬費等情，惟矢口否認有詐欺
    及洗錢之犯行，辯稱：「我也是被一個交友平台女生所騙，
    她說幫她匯個錢而已」云云，經查：
  ㈠本件告訴人呂其前遭詐欺之人透過網路交友平台以佯稱係需
    繳交保證金等理由，致其陷於錯誤，而依詐欺之人之指示，
    匯款至系爭帳戶內等情，業據告訴人於警詢中指述明確（見
    0000000000號警卷頁1至2），並有告訴人與「陳小姐」之通
    訊軟體LINE對話紀錄截圖（見0000000000號警卷頁37至49）
    、告訴人提出之陽信商業銀行匯款收執聯（見0000000000號
    警卷頁27）、内政部警政署反詐騙案件紀錄表、高雄市政府
    警察局岡山分局橋頭分駐所受理詐騙帳戶通報警示簡便格式
    表、金融機構聯防機制通報單、高雄市政府警察局岡山分局
    橋頭分駐所受理刑事案件報案三聯單、高雄市政府警察局岡
    山分局橋頭分駐所受理各類案件紀錄表（見0000000000號警
    卷頁19至21、25、33至35）、中華郵政股份有限公司108年9
    月16日儲字第1080213836號函暨檢送之帳號0000000-000000
    0 號基本資料及歷史交易清單（見0000000000號警卷頁73至
    89），此部分事實，首堪認定。
  ㈡被告確有依照LINE暱稱「玉兒」之指示於如附表編號1所示之
    時間，轉匯至如附表編號1所示帳戶，每筆領取3千元手續費
    作為報酬一節，此據被告於本院審理時坦承不諱（見院卷頁
    336），並有前開系爭帳戶客戶歷史交易清單在卷可稽（見0
    000000000號警卷頁73至89）。
  ㈢被告雖以前揭情詞置辯，惟按行為人對於構成犯罪之事實，
    明知並有意使其發生者，為故意。行為人對於構成犯罪之事
    實，預見其發生而其發生並不違背其本意者，以故意論，刑
    法第13條定有明文。行為人認識或預見其行為會導致構成要
    件結果發生，縱使並非積極使結果發生；然為達到某種目的
    而容任結果發生，即屬「間接故意」；而共同正犯之犯意聯
    絡，不論「明知」或「預見」，僅屬認識程度差別，不確定
    故意於構成犯罪事實之認識，與確定故意並無不同，無礙共
    同正犯之意思合一及形成犯意聯絡。經查：
  1.關於被告提供上開帳戶之緣由，被告於108年12月19日檢察
    事務官詢問時及本院109年5月19日準備程序時先供稱：「我
    沒有提供我的存摺及提款卡，別人欠我錢，我提供帳號給別
    人匯款、玉兒是帳戶丟掉後的前一年借的，我是在郵局匯錢
    借給她的，當時是用我姪子的郵局帳戶匯的，我會把我姪子
    的郵局帳戶影本寄給法院。玉兒都是幾萬元，幾萬元借的，
    後來才一次還給我全部。」等語（見1092號偵緝卷頁32、院
    卷頁69）；嗣於本院審理時又改稱：「（問：你說林玉兒跟
    你借17萬元，又說用你姪兒的郵局帳號匯給她，但你姪兒的
    帳號始終無法提供。後來你又說是借1 萬元，每次領的時候
    會拿5000元，之後講法是林玉兒欠你1 萬元，你每次領錢可
    以拿2000元，最後又說轉給張書陳？為什麼每次說法都不一
    樣？）林玉兒騙我叫我把帳戶提供給她。她欠我1 萬元，17
    萬是她叫我講的，她說你就講說我欠你17萬，你就會沒事了
    。」、「（問：她欠你一萬元？）私底下也有借，就是見面
    的時候有借。（問：所以你們有見面？你們不僅有LINE還有
    見面？）也不算見面，我沒有看過她本人，我只有LINE，我
    只知道她住臺南。（問：那你如何借錢給她？）我叫朋友拿
    給她。（問：表示你朋友認識她，你叫你朋友拿給她，那你
    的朋友怎麼認識她？有人認識她？）也不算，我們交錢都在
    網路上，我也沒有見過她本人。我們是在交友平台認識的，
    是她教我講的，我現在也很亂，我也不知道怎麼講。（問：
    為何你會說是朋友拿給她？）那個是我亂講的，我借她借1 
    萬元也是亂講的。」等語（見院卷頁330至333、338），上
    開所述，被告就提供系爭帳戶與「玉兒」之原因、理由前後
    矛盾不一，亦始終未提出所稱之LINE訊息紀錄、借款匯款資
    料等有利於己之資料，其所述真實性，已非無疑，且其亦於
    審理時坦承：「（問： 所以你領完錢，提出來的錢都是她
    當初跟你說的報酬或手續費、車馬費，是不是？）對。」（
    見院卷頁338），被告上開所辯顯然自相矛盾，實難採信。
  2.按現今開立金融帳戶，並無特殊資格限制，一般民眾均可自
    由申請，「玉兒」若非意在以系爭帳戶作為財產犯罪之用，
    及掩飾真實身分，衡情自無向被告蒐集帳戶使用之必要；被
    告亦供陳：「（問：她用你的帳戶，你轉一筆就給你3000元
    報酬？）好像是。（問：為何你這樣做？）對方說是要給我
    貼油錢。」等語（見院卷頁336），可知被告知悉其所提領
    之款項為他人所匯款，且可獲得報酬。惟依常理，倘匯入上
    開帳戶之款項來源係合法正當，「玉兒」實無自陷高額匯款
    於被告帳戶後，有可能被私吞之風險，且還需另付被告報酬
    ；而被告對於其僅須將帳戶提供與「玉兒」作匯款之用，再
    依其指令轉匯，即可輕易獲得顯著費用，均不合常理，被告
    當可預見「玉兒」向其蒐集帳戶，係供不法目的使用。綜上
    ，被告對於提供之帳戶係供詐欺之用，及轉匯之款項係贓款
    ，並擔任車手並轉匯贓款係犯罪行為等，應有詐欺取財及洗
    錢之犯意無訛。
參、論罪科刑：
一、按洗錢防制法第2 條第2 款規定：「本法所稱洗錢，指下列
    行為：二、掩飾或隱匿特定犯罪所得之本質、來源、去向、
    所在、所有權、處分權或其他權益者」。洗錢防制法之制定
    ，旨在防止藉由洗錢行為，切斷特定犯罪不法所得之資金或
    財產與犯罪行為間之關聯性，避免以洗錢行為將不法所得轉
    換成為合法來源之資金或財產。是洗錢防制法洗錢罪之成立
    ，僅須行為人主觀具有掩飾或隱匿其財產或利益來源與犯罪
    之關聯性，使其來源形式上合法化，以逃避國家追訴、處罰
    之犯罪意思；而客觀上具有掩飾或隱匿自己或他人因特定犯
    罪所得財產之本質、來源、去向、所在、所有權、處分權或
    其他權益，或移轉、變更特定犯罪所得之具體作為，即克相
    當。又詐欺之人向被害人施用詐術後，為掩飾、隱匿其詐欺
    所得財物之去向，而令被害人將其款項轉入人頭帳戶，並由
    車手前往提領詐欺所得款項得逞，檢察官如能證明該帳戶內
    之資金係本案詐欺之特定犯罪所得，即已符合洗錢防制法第
    14條第1 項之一般洗錢罪。
二、核被告所為，係犯刑法第339 條第1 項之詐欺取財罪及洗錢
    防制法第14條第1 項之洗錢罪。公訴意旨認被告涉犯刑法第
    30條、339條第1項幫助詐欺罪嫌，然本院審理結果認被告係
    觸犯刑法第339條第1項詐欺取財罪，有如前述。刑事訴訟法
    第300條所謂變更起訴法條，係指罪名之變更。又共同正犯
    與幫助犯，僅係犯罪形態與得否減刑有所差異，其適用之基
    本法條及所犯罪名並無不同，僅行為態樣有正犯、從犯之分
    ，毋庸引用刑事訴訟法第300條變更檢察官起訴之法條（最
    高法院104年度台上字第452號判決意旨參照）。另起訴意旨
    僅起訴被告詐欺犯行，惟被告除擔任提款之車手工作，並進
    而從事轉匯他人帳戶之洗錢犯行，使詐欺取財行為最後階段
    與洗錢行為二者局部重合，二罪侵害之法益不同，自屬一行
    為觸犯數罪名之想像競合犯。按被告洗錢犯行雖未據起訴，
    然與前揭已起訴之詐欺取財犯行有裁判上一罪關係，應為起
    訴效力所及，本院自得併為審理，附此敘明。
三、查被告與「玉兒」間，就上開詐欺取財及洗錢犯行，形成犯
    意聯絡，並有行為分擔，揆諸前揭說明，應論以共同正犯。
    又被告提供系爭帳戶供詐欺之人使用，被告以上開接續之一
    行為，同時觸犯詐欺取財及洗錢2 罪名，為想像競合犯，應
    依刑法第55條規定，從一重之洗錢罪處斷。
四、爰以行為人之責任為基礎，審酌被告不思以正當方法賺取所
    需，竟將系爭帳戶提供與詐欺之人作為人頭帳戶使用，並提
    領告訴人遭詐騙之款項，轉交與他人，使該詐欺之人以此方
    式坐領不法利益並逃避司法追緝，製造金流斷點，非但造成
    告訴人受有財產損害，更助長詐騙歪風、影響社會正常交易
    往來之互信基礎，自應受相當之刑事非難。復參酌告訴人遭
    詐騙17萬5000元之財產損害；被告犯後矢口否認犯行，態度
    非佳，暨被告自述國小畢業，目前在桃園做鐵皮屋，未婚，
    女友已懷孕、工作、家庭生活狀況等一切情狀，量處如主文
    所示之刑；罰金部分，併諭知易服勞役之折算標準。
五、犯罪所得之沒收部分：按犯罪所得，屬於犯罪行為人者，沒
    收之；於全部或一部不能沒收或不宜執行沒收時，追徵其價
    額，刑法第38條之1 第1 項前段、第3 項分別定有明文。被
    告於本院審理時供稱：每轉一筆款項，有3000元報酬等語（
    見院卷頁336），此犯罪所得，未據扣案，自應依刑法第38
    條之1第1項、第3項規定宣告沒收，於全部或一部不能沒收
    或不宜執行沒收時，追徵其價額。
六、退併辦部分
  ㈠臺灣臺南地方檢察署109年度偵字第9432、16951號移送併辦
    意旨書，即附表編號2至6 部分，認被告此部分亦係涉犯幫
    助詐欺及洗錢罪嫌，與本案上開有罪部分有裁判上一罪關係
    ，為事實上一罪等語。
  ㈡按檢察官就未據起訴之部分，認與本案有裁判上一罪關係函
    請法院併辦，此項公函非屬訴訟上之請求，其目的僅在促使
    法院之注意，法院如併同審理，固係審判上不可分法則之適
    用所使然，如認無裁判上一罪關係，自不能併予裁判，而僅
    須說明其理由及無從併辦之意旨即可。
  ㈢經查，依附表編號2至6 部分所示，被告係分別領取其他被害
    人受詐騙後，匯入系爭帳戶之贓款，再轉匯其他帳戶。按詐
    欺取財罪是為保護個人之財產法益而設，則關於行為人詐欺
    犯罪之罪數計算，除非存在時間或空間上之全部或局部重疊
    關係，否則應依遭受詐騙之被害人之人數定之。而就不同被
    害人所犯之詐欺取財行為，受侵害之財產監督權既歸屬各自
    之權利主體，且犯罪時間或空間亦有相當差距，應予分別處
    罰。檢察官移送併辦之此部分犯罪事實，其被害人並非本案
    告訴人，故移送併辦之犯罪事實，與原起訴並經本院認定有
    罪之犯罪事實間（係正犯，非幫助犯），無實質上或裁判上
    一罪關係，非起訴效力所及，本院自無從併予審理，應退回
    檢察官另為適法處理，附此敘明。
據上論斷，應依刑事訴訟法第299 條第1 項前段，洗錢防制法第
2條第1款、第3條第1款、14條第1項，刑法第11條前段、第28條
、第339條第1項、第55條、第42條第3項，第38條之1第1項、第3
項，刑法施行法第1條之1，判決如主文。
本案經檢察官蔡宗聖提起公訴及移送併辦；併經檢察官郭文俐移
送併辦；檢察官羅瑞昌到庭執行職務。
中　　華　　民　　國　　110 　年　　2 　　月　　 3　　日
　　　　　　刑事第三庭　  審判長法　官  陳本良

                                法　官  陳郁婷

                                法　官  張  菁
以上正本證明與原本無異。
如不服本判決應於收受本判決後20日內向本院提出上訴書狀，並
應敘述具體理由。其未敘述上訴理由者，應於上訴期間屆滿後20
日內向本院補提理由書狀（均須按他造當事人之人數附繕本）「
切勿逕送上級法院」。 
　　　　　　　　　　　　 　　　　書記官  蔡佳玲
中　　華　　民　　國　　110 　年　　2 　　月　　3 　　日
附錄本案論罪科刑法條：
中華民國刑法第339條
（普通詐欺罪）
意圖為自己或第三人不法之所有，以詐術使人將本人或第三人之
物交付者，處5年以下有期徒刑、拘役或科或併科50萬元以下罰
金。
以前項方法得財產上不法之利益或使第三人得之者，亦同。
前二項之未遂犯罰之。

洗錢防制法第14條
有第二條各款所列洗錢行為者，處7年以下有期徒刑，併科新臺
幣5百萬元以下罰金。
前項之未遂犯罰之。
前二項情形，不得科以超過其特定犯罪所定最重本刑之刑。

附表：被告轉匯之時間及金額明細
編號 轉匯時間 轉匯帳戶 轉匯方式 轉匯金額 （新臺幣） 1 108 年7 月24日15時52分許 0000000000000000000號 提轉匯兌 17萬5千元 2 108 年8 月1 日18時58分許 00000000000000號 轉存簿 5千元 3 108 年8 月2 日8時58分許 0000000000000000000號 提轉匯兌 14萬120元 4 108 年8 月12 日14時19分許      同上 提轉匯兌 21萬2400元  5 108 年8 月13日11時18分許      同上 提轉匯兌 16萬5600元  6 108年8月15日12時40分許      同上 提轉匯兌 26萬5800元